臺灣南投地方法院民事判決
111年度家繼訴字第4號
原      告  鄭松山  



訴訟代理人  曾彥錚律師
被      告  鄭玉燕  

被      告  鄭玉珍  

被      告  鄭玉秋  


被      告  陳玟汝  

被      告  鄭任伶  

被      告  廖國竣律師即鄭來成之遺產管理人

上列當事人間請求分割遺產事件，本院於民國111年5月18日言詞
辯論終結，判決如下：
    主    文
一、兩造之被繼承人鄭陳習所遺如附表一所示之遺產，應予變賣
    ，所得價金於清償附表二所示之被繼承人所負債務後，由兩
    造按附表三所示之應繼分比例分配。
二、訴訟費用新臺幣17,335元，由兩造按附表三所示之應繼分比
    例負擔。
    理    由
一、按家事訴訟事件，除本法別有規定者外，準用民事訴訟法之
    規定。又言詞辯論期日，當事人之一造不到場者，得依到場
    當事人之聲請，由其一造辯論而為判決，家事事件法第51條
    、民事訴訟法第385條第1項分別定有明文。本件被告鄭玉燕
    、鄭玉珍、鄭玉秋、陳玟汝、鄭任伶，均經合法通知，未於
    言詞辯論期日到場，核無民事訴訟法第386條各款所列情形
    ，爰依原告聲請，由其一造辯論而為判決。
二、原告主張：
  ㈠被繼承人鄭陳習於民國98年2月22日死亡，其繼承人為原告、
    被告鄭玉燕、鄭玉珍、鄭玉秋、陳玟汝（被繼承人之四女鄭
    玉貂於88年5月5日先於被繼承人死亡，其為代位繼承人）、
    鄭任伶、鄭來成（已於103年10月14日死亡，其繼承人均拋
    棄繼承，經本院106度司繼字第148號選任廖國竣律師為鄭來
    成之遺產管理人），被繼承人死亡時原遺有如財政部中區國
    稅局核發之遺產稅免稅證明書所載8筆土地之遺產，惟其中5
    筆業經強制執行拍賣程序出賣予他人，現僅存如附表一所示
    之遺產（下稱系爭遺產），請求變價拍賣系爭遺產，所得價
    金由兩造按附表三所示之應繼分比例分配。
  ㈡並聲明：如主文第一項。
三、被告鄭玉燕、鄭玉珍、鄭玉秋、陳玟汝、鄭任伶均經合法通
    知，未於言詞辯論期日到場，亦未提出書狀為任何陳述；被
    告廖國竣律師即鄭來成之遺產管理人（下稱被告廖國竣律師
    ）到庭陳稱：被繼承人與鄭來成對於訴外人中泰資產管理有
    限公司尚負有連帶債務未清償，本金債務為新臺幣（下同）
    433,710元，違約金債務為237,785元，以及108年3月14日起
    至清償日止，按年利率3%計算之利息債務及按年利率0.6%計
    算之違約金債務，同意以變賣後分配價金之方式分割遺產等
    語。
四、本院之判斷：
  ㈠本件繼承人及應繼分之比例：
    ⒈按遺產繼承人，除配偶外，依左列順序定之：一、直系血
      親卑親屬。二、父母。三、兄弟姊妹。四、祖父母。民法
      第1138條定有明文。次按，第1138條所定第一順序之繼承
      人，有於繼承開始前死亡或喪失繼承權者，由其直系血親
      卑親屬代位繼承其應繼分。民法第1140條定有明文。又按
      ，同一順序之繼承人有數人時，按人數平均繼承。但法律
      另有規定者，不在此限。又配偶有相互繼承遺產之權，其
      應繼分，依左列各款定之：一、與第1138條所定第一順序
      之繼承人同為繼 承時，其應繼分與他繼承人平均。二、
      與第1138條所定第二順序或第三順序之繼承人同為繼承時
      ，其應繼分為遺產二分之一。三、與第1138條所定第四順
      序之繼承人同為繼承時，其應繼分為遺產三分之二。四、
      無第1138條所定第一順序至第四順序之繼承人時，其應繼
      分為遺產全部。民法第1141條、第1144條定有明文。
    ⒉本件被繼承人鄭陳習於98年2月22日死亡，其生前與配偶鄭
      來成育有長男即原告鄭松山、長女即被告鄭玉燕、次女即
      被告鄭玉珍、三女即被告鄭玉秋、四女鄭玉貂、五女即被
      告鄭任伶等5名子女，其四女鄭玉貂於88年5月5日先於被
      繼承人鄭陳習死亡，由鄭玉貂之長女即被告陳玟汝代位繼
      承，而被繼承人鄭陳習之配偶鄭來成於繼承發生後之103
      年10月14日死亡，其全體繼承人均已聲明拋棄繼承，而經
      本院106度司繼字第148號選任廖國竣律師為鄭來成之遺產
      管理人，故鄭陳習之繼承人為兩造共7人，依前揭民法第1
      144條規定，其等之應繼分各為1/7等情，業據原告提出被
      繼承人鄭陳習之繼承系統表及各繼承人之戶籍謄本、除戶
      謄本等件附卷可參，並有本院依職權調取之本院104年度
      司繼字第7號拋棄繼承事件、106年度司繼字第148號選任
      遺產管理人事件卷宗可稽；又兩造對於系爭遺產並無拋棄
      繼承之情形，亦有本院家事紀錄科索引卡查詢證明在卷可
      稽，則依前揭規定，兩造為被繼承人鄭陳習之全部繼承人
      ，系爭遺產應由兩造依附表三所示之應繼分比例繼承，應
      堪認定。
  ㈡被繼承人鄭陳習之遺產範圍：
　　⒈被繼承人鄭陳習遺有如財政部中區國稅局遺產稅免稅證明
      書所載8筆土地之遺產，惟現僅存如附表一所示3筆土地之
      系爭遺產，而被繼承人對於訴外人中泰資產管理有限公司
      尚負有未清償債務，其未清償之債務即：已發生之違約金
      237,785元，以及本金433,710元及自108年3月14日起至清
      償日止之按年利率3%計算之利息及按年利率0.6%計算之違
      約金債務等情，業據原告提出財政部中區國稅局遺產稅免
      稅證明書影本及該免稅證明書所載8筆土地之土地登記第
      一類謄本、本院民事執行處107年7月30日投院明105司執
      謙字第27669號函、108年1月9日投院明105司執謙字第276
      69號函、108年7月18日投院明105司執謙字第27669號函等
      影本為證，並有被告廖國竣律師所提出訴外人中泰資產管
      理有限公司以111年2月13日台北建北郵局第31號存證信函
      在卷，應堪認定。
　　⒉又如附表一編號2所示之土地，其他項權利部固有抵押權人
      為臺灣土地銀行股份有限公司，擔保債權總金額為本金最
      高限額1,320,000元之抵押權設定登記，但依臺灣土地銀
      行股份有限公司南投分行111年1月27日南投字第11100003
      72號函覆本院之主旨所示，該授信案業已全數清償，故系
      爭遺產中已無此部分之債務存在，亦堪認定。
　　⒊綜上，被繼承人鄭陳習遺有如附表一所示之系爭遺產，以
      及尚負有如附表二所示之債務乙節，應勘認定。
  ㈢系爭遺產之分割方法：
    ⒈按繼承人自繼承開始時，除本法另有規定外，承受被繼承
      人財產上之一切權利、義務。但權利、義務專屬於被繼承
      人本身者，不在此限。繼承人對於被繼承人之債務，以因
      繼承所得遺產為限，負清償責任。繼承人對於被繼承人之
      債務，以因繼承所得遺產為限，負連帶責任。繼承人相互
      間對於被繼承人之債務，除法律另有規定或另有約定外，
      按其應繼分比例負擔之。民法第1148條、第1153條分別定
      有明文。次按，繼承人有數人時，在分割遺產前，各繼承
      人對於遺產全部為公同共有。又繼承人得隨時請求分割遺
      產。但法律另有規定或契約另有訂定者，不在此限。民法
      第1151條、第1164條分別定有明文。又按，公同共有物之
      分割，除法律另有規定外，準用關於共有物分割之規定；
      共有物之分割，依共有人協議之方法行之。分割方法不能
      協議決定，或於協議決定後因消滅時效完成經共有人拒絕
      履行者，法院得因任何共有人之請求，命為下列之分配：
      一、以原物分配於各共有人。但各共有人均受原物之分配
      顯有困難者，得將原物分配於部分共有人。二、原物分配
      顯有困難時，得變賣共有物，以價金分配於各共有人；或
      以原物之一部分分配於各共有人，他部分變賣，以價金分
      配於各共有人。以原物為分配時，如共有人中有未受分配
      ，或不能按其應有部分受分配者，得以金錢補償之。民法
      第830條第2項、第824條第1項至第3項分別定有明文。又
      按，遺產分割之方法，由法院自由裁量，不受共有人主張
      之拘束，然法院選擇遺產分割之方法，應具體斟酌公平原
      則、各繼承人之利害關係、遺產之性質及價格、利用價值
      、經濟效用、經濟原則及使用現狀、各繼承人之意願等相
      關因素，以為妥適之判決。
    ⒉經查：
      ⑴被告鄭玉燕、鄭玉珍、鄭玉秋、陳玟汝、鄭任伶經本院
        合法通知，均未於歷次言詞辯論期日到庭，故兩造未能
        就系爭遺產協議分割，而系爭遺產於分割前，為兩造所
        公同共有，被繼承人生前既未以遺囑禁止繼承人分割系
        爭遺產，而兩造就系爭遺產並無不可分割之協議，亦無
        因法律規定不能分割之情形存在，且兩造就系爭遺產之
        分割方法，事實上存有無法協議決定之情形，則原告訴
        請裁判分割系爭遺產，核與前揭規定相符，應屬有據。
      ⑵又系爭遺產均為土地，雖得分割為兩造分別共有，但附
        表一所示編號1至3之土地之權利固為全部，然原告陳稱
        系爭遺產現均係供道路使用乙節，亦為到庭被告廖國竣
        律師所不爭執，故如將此3筆土地分配予兩造共有，將
        有難以利用、分管或再為分割、處分之困難；故將系爭
        遺產全部變賣，而將所得價金於清償附表二所示被繼承
        人所負之債務後，由兩造按附表三「應繼分」欄所示方
        法予以分配，應屬公平且適當之分割方法。
    ⒊綜上，本院斟酌系爭遺產之性質、價值、各繼承人之意願
      及利害關係、分割後之經濟效用及利用價值等一切情狀，
      以及兩造繼承關係，認為被繼承人鄭陳習如附表一所示之
      系爭遺產，均予以變賣，所得價金則於清償附表二所示被
      繼承人所負之債務後，由兩造按附表三「應繼分」欄所示
      方法予以分配，堪屬公平，原告之請求洵屬有據，應予准
      許。
五、綜上所述，原告起訴請求分割被繼承人鄭陳習所遺系爭遺產
    ，為有理由，爰判決如主文第1項所示。
六、末按分割遺產之訴，係必要共同訴訟，原告、被告之間本可
    互換地位，本件原告起訴分割遺產雖於法有據，但被告之應
    訴實因訴訟性質所不得不然，本院認為訴訟費用由敗訴當事
    人負擔，顯失公平，而應由兩造全體各依附表三所示之應繼
    分之比例負擔，較為公允，爰諭知如主文第2項所示。
七、訴訟費用負擔之依據：家事事件法第51條，民事訴訟法第80
    條之1、第85條第1項但書。
中　　華　　民　　國　 111　　年　　6　　月　　1 　　日
                家事法庭    法  官　黃立昌
附表一：兩造之被繼承人鄭陳習之遺產
編號 遺    產    標    的 ⒈ 南投縣○○鎮○○段00地號土地（權利範圍：1/1） ⒉ 南投縣○○鎮○○段00地號土地（權利範圍：1/1） ⒊ 南投縣○○鎮○○段000地號土地（權利範圍：1/1） 

附表二：兩造之被繼承人鄭陳習所負之債務
編號 債務內容 ⒈ 債權人中泰資產管理有限公司於本院民事執行處108年7月18日投院明105司執謙字第27669號函所附之分配表記載之分配不足額債權即：已發生之違約金237,785元，以及本金債權433,710元及自108年3月14日起至清償日止之按年利率3%計算之利息及按年利率0.6%計算之違約金債權。 

附表三：兩造之應繼分比例
編號     當事人稱謂及姓名   應繼分比例  ⒈ 原告鄭松山     1/7  ⒉ 被告鄭玉燕     1/7  ⒊ 被告鄭玉珍     1/7  ⒋ 被告鄭玉秋     1/7  ⒌ 被告陳玟汝     1/7  ⒍ 被告鄭任伶     1/7  ⒎ 被告廖國竣律師即鄭來成之遺產管理人     1/7 
以上正本係照原本作成。
如對本判決上訴，須於判決送達後20日之不變期間內，向本院提
出上訴狀。如委任律師提起上訴者，應一併繳納上訴審裁判費。
中　　華　　民　　國　　111 　年　　6 　　月　　14　日
                            書記官